【裁判字號】    96,重訴,190
【裁判日期】    970229
【裁判案由】    損害賠償
【裁判全文】
臺灣新竹地方法院民事判決             96年度重訴字第190號
原      告  甲○○
被      告  丙○○
被      告  乙○○
上當事人間因被告等偽造文書案件，經原告提起刑事訴訟附帶民
事訴訟，請求損害賠償事件，經本院刑事庭移送前來（96年度竹
簡附民字第5號），本院於民國97年2月12日言詞辯論終結，判決
如下：
    主  文
原告之訴及假執行之聲請均駁回。
    事實及理由
一、原告主張：
（一）查買受人對於出賣人，有交付約定價金及受款領標的物之
      義務，民法第367條定有明文。被告乙○○於民國93年8月
      27日下午，經訴外人富博不動產經紀公司（下稱富博公司
      ）之介紹，購買原告所有坐落於新竹市○○段437、424地
      號、持分各四分之一之二筆土地（下稱千甲段土地），買
      賣價金為新台幣（下同）三百一十三萬元。原告為遵守商
      業信用，依據與被告乙○○之約定條件，將千甲段土地原
      本設定予訴外人陳俍甫之三百萬元第一順位抵押權清償後
      予以塗銷。然被告乙○○身為地政士，專門與其夫即被告
      丙○○炒作地皮，被告乙○○忽聞千甲段土地未劃入「關
      浦計畫」，事與願違，乃多方藉故拖延付款時間，不履行
      契約多達4次，迨至93年10月28日經訴外人富博公司與相
      關人士從中協調，原告與被告乙○○續行簽訂補充契約，
      被告乙○○應於93年11月30日給付尾款一百八十萬元，因
      此被告乙○○開立到期日為93年11月30日、面額一百八十
      萬元、抬頭指名為原告之本票1紙，待尾款交付後方能取
      回。然屆期被告乙○○未依約支付尾款，原告即持上開本
      票聲請本票裁定，經本院於94年1月17日以94年度票字第
      58號裁定准許。
（二）詎被告乙○○為逃避原告聲請查封其財產，乃與被告丙○
      ○重施故技，佯以買賣為原因，雙方通謀而為虛偽之意思
      ，於94年1月27日將被告乙○○所有坐落新竹市○○段715
      地號土地及新竹市○○段461號建物（下稱雅溪段房地）
      ，移轉登記予被告丙○○，依民法第87條第1項規定當然
      為無效。惟被告乙○○又向本院提起確認上開本票債權不
      存在之訴（94年度竹簡字第130號）。嗣因原告之先父林
      逢福贈與稅事件發生欠稅爭執，94年4月21日中區國稅局
      民權稽徵所發函新竹地政事務所，對於千甲段土地禁止處
      分，被告乙○○所提確認本票債權不存在之訴因而獲得勝
      訴，甚至被告乙○○另向台灣士林地方法院請求原告返還
      買賣價金一百三十三萬元（案號該院95年度訴字第1082號
      ），一、二審亦判被告乙○○勝訴，但原告已經聲請再審
      中。
（三）究其原因，本件買賣契約係被告乙○○長達7、8個月拒不
      繳清價金辦理過戶登記，可歸責於被告，豈可以嗣後原告
      所有之千甲段土地被禁止處分或另行出售，認係原告不履
      行契約，是被告乙○○自應負遲延賠償之責任。承前所述
      ，原告前以三百萬元清償訴外人陳俍甫而塗銷第一順位抵
      押權，被告乙○○簽發之本票一百八十萬元亦未支付，再
      加上台灣士林地方法院判決原告應返還之一百三十三萬元
      ，合計原告受有六百一十三萬元之損害。被告二人玩法弄
      法，爰請求被告二人連帶如數賠償，並自被告乙○○應履
      行買賣契約之93年9月13日起加計法定利息。
（四）聲明如下：
    (一)被告應連帶給付原告六百一十三萬元，及自93年9月13日
      起至清償日止，按年息百分之五計算之利息。
    (二)願供擔保聲請宣告假執行。
    (三)訴訟費用由被告共同負擔。
二、被告丙○○抗辯如下：
    被告乙○○已與其離婚，原告與被告乙○○間之買賣糾紛，
    與其無關，其無辜被捲入實在很冤枉。而雅溪段房地之所有
    權狀均在被告乙○○持有中，其未曾聞問，但卻突然之間被
    移轉至被告乙○○名下，其係94年6月6日才知道。至於原告
    所指之各項損害，不但與其無涉，且被告乙○○簽發之本票
    業經法院判決確定本票債權不存在，原告仍主張其受有損害
    ，應係對法律有所誤解。為此答辯聲明求為駁回原告之訴。
三、被告乙○○抗辯如下：
（一）其確與原告訂立買賣契約，購買原告所有之上開千甲段土
      地。依買賣契約第7條約定，原告應保證產權清楚，若有
      他人主張權利或設定他項權利，應由原告負責於尾款付清
      前速予清理，若被告乙○○因此受有損害，原告應負完全
      賠償責任；第5條約定，原告應於土地增值稅單、契稅單
      核下後3日內完稅，不得藉故拖延，若造成雙方損失，原
      告亦應負賠償責任。事實上其已依約支付完稅款，但原告
      拒不完稅，亦不移轉登記，遲遲不履行契約，只會一直催
      著匯款。之後千甲段土地為國稅局查封，原告給付不能，
      此係買賣之重大瑕疵，原告卻要求損害賠償，並無理由。
      反之，其訴請原告返還已繳之買賣價款一百三十三萬元，
      理所當然，原告何來損失。
（二）依照契約約定，原告必須將千甲段土地移轉所有權後，方
      有尾款一百八十萬元債權存在。如今原告根本積欠國稅局
      稅款，又惡意不移轉登記，自無一百八十萬元尾款債權得
      以請求，且被告向本院提起之確認本票債權不存在訴訟，
      已經判決被告乙○○勝訴確定。
（三）訴外人陳俍甫乃原告兒子，原告將千甲段土地設定抵押權
      給自己兒子，分明是假債權、假抵押權。
（四）原告雖對台灣士林地方法院95年度訴字第1082號請求返還
      買賣價金一案提出上訴、再審，但均遭駁回確定。為此答
      辯聲明求為駁回原告之訴。
四、本院之判斷：
（一）按「因犯罪而受損害之人，於刑事訴訟程序得附帶提起民
      事訴訟，對於被告及依民法負賠償責任之人，請求回復其
      損害。前項請求之範圍，依民法之規定。」，刑事訴訟法
      第487條訂有明文。準此，本件既為刑事附帶民事訴訟，
      且由本院刑事庭以被告二人有偽造文書犯行，經本院刑事
      庭96年度竹簡字第196號刑事簡易判決有罪移送而來，則
      原告是否受有損害，自當以其是否因被告二人之偽造文書
      犯罪行為進而受損，以為論斷。
（二）查被告二人於夫妻關係存續期間，明知雅溪段房地中，土
      地為被告丙○○所有、建物為被告乙○○所有，且二人均
      未於如附表各編號「契約訂定時間」欄所示時間，為如附
      表各編號「登記事項」欄所示之買賣行為，竟共同出於使
      公務員登載不實於職務上所掌公文書之連續犯罪意思聯絡
      及行為分擔，於如附表各編號「申請登記時間」欄所示之
      時間，前往位於新竹市○○○街60號之新竹市地政事務所
      ，持內容虛偽之土地、建築改良物買賣所有權移轉契約書
      等文件，填寫所有權移轉登記原因為買賣之內容不實之土
      地登記申請書，向新竹市地政事務所承辦公務員行使，而
      辦理如附表各編號「登記事項」欄所示之雅溪段房地所有
      權移轉登記手續，連續使新竹市地政事務所承辦公務員於
      職務上所掌之登記簿、土地登記謄本、建物登記謄本等相
      關公文書內，登載「登記原因：買賣」之不實事項，足以
      生損害於地政機關對於地籍資料管理之正確性。嗣因原告
      與被告乙○○有上開買賣糾紛，原告持本院94年度票字第
      58號本票裁定欲聲請強制執行時，始察覺被告乙○○名下
      之財產變動有異，提出刑事告訴，經檢察官偵查起訴，並
      經本院各判處拘役五十日，經減刑後各為拘役二十五日，
      且均緩刑二年確定。以上業經本院依職權調閱本院96年度
      竹簡字第196號刑事簡易案件全卷查明無誤，有該刑事簡
      易判決存卷可參，且有雅溪段房地之5次不動產移轉資料
      附於臺灣新竹地方法院檢察署95年度偵續字第85號卷內足
      憑，被告二人已於本院96年度竹簡字第196刑案審理時坦
      白承認觸犯使公務員登載不實罪，有該案96年5月9日筆錄
      可稽，從而，被告二人共同連續明知為不實之事項，而使
      公務員登載於實務上所掌之公文書之行為，堪可認定。
（三）承前所述，被告二人共同連續明知為不實之事項，而使公
      務員登載於實務上所掌之公文書，確屬犯罪行為，但原告
      是否因此受到損害，被告二人均爭執甚烈，自為本件爭點
      ，而有究明必要。原告雖主張其受有前述三項損害：一百
      八十萬元本票未受償、經台灣士林地方法院95年度訴字第
      1082號民事判決應返還被告乙○○買賣價金一百三十三萬
      元、以及其為履行買賣契約清償第一順位抵押權人陳俍甫
      之債權三百萬元。然查：
    (一)原告與被告乙○○間之買賣糾紛，業經臺灣高等法院96年
      度上易字第135號民事判決確定，認定係可歸責於原告之
      事由致給付不能，被告乙○○因此合法解除該買賣契約，
      原告需返還被告乙○○已給付之買賣價金一百三十三萬元
      與利息，原告雖提96年度再易字第97號再審之訴，但業經
      台灣高等法院裁定駁回，且一百八十八萬元本票部份亦經
      本院94年度竹簡字第130號民事簡易判決確定，認為該本
      票係為擔保被告乙○○依系爭買賣契約應負給付價金一百
      八十萬元義務之特定目的，而簽發交付予原告，然千甲段
      土地因可歸責於原告之事由致給付不能，被告乙○○合法
      解除系爭買賣契約，被告乙○○自無給付一百八十萬元價
      金之義務，該一百八十萬本票債權不存在，以上有判決書
      、判決確定證明書、裁定書附卷可考。從而，被告乙○○
      對原告並不負有支付一百八十萬元本票票款之義務，反而
      原告應負責返還一百三十三萬元買賣價金予被告乙○○，
      洵堪認定。
    (二)原告與被告乙○○所訂之買賣契約第7條約定：原告應保
      證產權清楚，若有他人主張權利或設定他項權利，應由原
      告負責於尾款付清前速予理清，若被告乙○○因此受有損
      害，原告應負完全賠償責任。是以，千甲段土地在被告乙
      ○○支付尾款前，若已有他人設定之抵押權存在，原告依
      上開約定本應負責速予理清，縱令原告因此清償訴外人陳
      俍甫三百萬元，亦屬原告本應負責之契約義務，自不能謂
      為損害。
    (三)況且，原告所提之本票一百八十萬元、清償訴外人陳俍甫
      三百萬元等，發生之時點，均在被告二人使公務員務員登
      載不實犯行之前，顯然均非因被告二人為偽造文書犯行所
      生。而臺灣高等法院96年度上易字第135號民事判決命原
      告返還被告乙○○一百三十三萬元部份，乃法院依法所為
      之判決，與被告二人使公務員務員登載不實犯行無關，二
      者間並無因果關係，更無從肯認係被告二人犯罪行為致生
      之損害。
（四）綜上，原告主張其因被告二人前開使公務員務員登載不實
      之犯罪行為，受有上述一百八十萬元、一百三十三萬元、
      三百萬元之損害，請求被告二人連帶賠償並加計法定利息
      ，於法不合，難謂有理，均應予駁回。
五、原告受敗訴判決，其假執行之聲請即失所依據，應併予駁回
    。
六、本件為刑事附帶民事訴訟，依法原告無須繳納第一審裁判費
    ，且本院審理中並無其他費用如：證人日旅費等支出，爰不
    為訴訟費用由何方負擔之諭知。
中    華    民    國    97    年    2     月    29    日
                  民事第一庭    法  官  李珮瑜
以上正本，係照原本作成。
如對本判決上訴，須於判決送達後20日內向本院提出上訴狀。
中    華    民    國    97    年    2     月    29    日
                                書記官  朱苑禎
附表：
┌──┬──────┬──────┬────────────┐
│編號│契約訂定時間│申請登記時間│      登記事項          │
├──┼──────┼──────┼────────────┤
│ 1  │92年12月15日│93年2 月3 日│乙○○向丙○○購買新竹市│
│    │            │            │雅溪段715 地號土地。    │
├──┼──────┼──────┼────────────┤
│ 2  │93年11月17日│93年11月19日│丙○○向乙○○購買新竹市│
│    │            │            │雅溪段715 地號土地及新竹│
│    │            │            │市○○段461 建號建物。  │
├──┼──────┼──────┼────────────┤
│ 3  │93年12月31日│94年1 月11日│乙○○向丙○○購買新竹市│
│    │            │            │雅溪段715 地號土地及新竹│
│    │            │            │市○○段461 建號建物。  │
├──┼──────┼──────┼────────────┤
│ 4  │94年1 月27日│94年2 月18日│丙○○向乙○○購買新竹市│
│    │            │            │雅溪段715 地號土地及新竹│
│    │            │            │市○○段461 建號建物。  │
├──┼──────┼──────┼────────────┤
│ 5  │94年5 月15日│94年5 月26日│乙○○向丙○○購買新竹市│
│    │            │            │雅溪段715 地號土地及新竹│
│    │            │            │市○○段461 建號建物。  │
└──┴──────┴──────┴────────────┘


司法院資訊處製作；財團法人民間司法改革基金會備份。
